臺灣屏東地方法院民事裁定
110年度消債更字第111號
聲  請  人  
即 債務 人  林子程  




上列當事人因消費者債務清理事件聲請更生，本院裁定如下：
    主  文
聲請人甲○○自民國111年4月21日中午12時起開始更生程序。
命司法事務官進行本件更生程序。
    理  由
一、按法院開始更生程序之裁定，應載明其年、月、日、時，並
    即時發生效力，消費者債務清理條例（下稱消債條例）第45
    條第1項定有明文。又法院裁定開始更生或清算程序後，得
    命司法事務官進行更生或清算程序，消債條例第16條第1項
    亦定有明文可參。復按債務人不能清償債務或有不能清償之
    虞者，得依本條例所定更生程序或清算程序，清理其債務；
    債務人無擔保或無優先權之本金及利息債務總額未逾新臺幣
    （下同）1,200萬元者，於法院裁定開始清算程序或宣告破
    產前，得向法院聲請更生；本條例所稱消費者，指5年內未
    從事營業活動或從事小規模營業活動之自然人，前項小規模
    營業指營業額平均每月20萬元以下者，消債條例第3條、第4
    2條第1項、第2條第1項、第2項分別規定甚明。再按債務人
    對於金融機構負債務者，在聲請更生或清算前，應向最大債
    權金融機構請求協商債務清償方案，或向其住、居所地之法
    院或鄉、鎮、市、區調解委員會聲請債務清理之調解。債務
    人為前項請求或聲請，應以書面為之，並提出財產及收入狀
    況說明書、債權人及債務人清冊，及按債權人之人數提出繕
    本或影本；協商或調解成立者，債務人不得聲請更生或清算
    ，但因不可歸責於己之事由，致履行有困難者，不在此限，
    消債條例第151條第1項、第2項、第7項亦分別定有明文。而
    前開法律規定之「但因不可歸責於己之事由，致履行有困難
    者，不在此限」，所謂「履行有困難」即係以債務人之收入
    ，扣除自己及依法應受其扶養者所必要生活費用之數額，仍
    不足以清償協商條件所定之數額。其立法意旨係基於債務清
    償方案成立後，應由債務人誠實遵守信用履行協商還款條件
    ，惟於例外情形下發生情事變更，在清償期間收入或收益不
    如預期，致該方案履行困難甚或履行不能，因不可歸責於己
    之事由，始能聲請更生或清算。此規範意旨在避免債務人任
    意毀諾已成立之協商，濫用更生或清算之裁判上債務清理程
    序。蓋以債務清償方案係經當事人行使程序選擇權所為之債
    務清理契約，債務人應受該成立之協議所拘束。債務人既已
    與金融機構協商成立，如認該協商方案履行有其他不適當情
    形，自仍應再循協商途徑謀求解決。所謂不可歸責於己之事
    由並不以債務人「不可預見」為必要，消債條例第151條第7
    項但書規定情形，僅須於法院就更生或清算之聲請為裁判時
    存在即可，不以協商成立後始發生者為限，並與債務人於協
    商時能否預見無關。
二、本件聲請意旨略以：聲請人積欠債務達2,020,611元，有不
    能清償之情事，曾於95年5月間依中華民國銀行公會會員辦
    理消費金融案件無擔保債務協商機制，與最大債權金融機構
    中國信託商業銀行股份有限公司（下稱中信銀行）成立債務
    協商，約定自95年6月起，分120期、年息百分之0、每月清
    償22,632元。然聲請人於協商成立後收入不豐，致無法依約
    還款，嗣於96年1月25日經債權人報送毀諾。而聲請人所負
    無擔保或無優先權之本金及利息債務總額未逾1,200萬元，
    復未經法院裁定開始清算程序或宣告破產，爰請求裁定准予
    更生等語。
三、經查：
  ㈠聲請人符合消債條例第151條第7項但書「因不可歸責於己之
    事由，致履行顯有重大困難」之規定：
  ⒈聲請人前開主張，業據提出財產及收入（支出）狀況說明書
    、全國財產稅總歸戶財產查詢清單、108至109年度綜合所得
    稅各類所得資料清單、戶籍謄本、屏東縣東港鎮中低收入戶
    證明書、房屋租賃契約書、債權人清冊及財團法人金融聯合
    中心查詢當事人綜合信用報告回覆書等件為證（見本院卷第
    19至46頁），並有相對人中信銀行民事陳報狀及所附之協議
    書、無擔保債務還款計畫、消費金融案件無擔保債務協商申
    請書、消費金融債務協商案件申請人財務資料表及收入證明
    切結書等相關協商資料可參（見本院卷第217至233頁）。聲
    請人既曾與各債權金融機構達成債務協商，允諾依前開還款
    條件清償債務，復因無法負擔協商還款金額導致毀諾，而向
    本院聲請更生，參照首開說明，本院即應審酌前開還款協議
    之條件，是否已無法兼顧聲請人個人生活之基本需求，而有
    「不可歸責於己之事由致履行有困難」之情事。
  ⒉關於聲請人於96年1月間毀諾時之實際所得數額，聲請人及稅
    捐機關並無保存相關資料。而聲請人向本院陳稱其協商時係
    與友人合夥販賣節電器，協商時每月約有45,000元之收入，
    然嗣後因同業競爭加劇，生意因而變差，收入也大受影響，
    實無法繼續負擔協商款而毀諾。查聲請人前開主張，與前引
    消費金融債務協商案件申請人財務資料表及收入證明切結書
    上所載聲請人每月收入約為40,000元至50,000元乙節相符（
    見本院卷第231至233頁），且經本院依職權調查，聲請人當
    時亦未投保勞工保險，有勞保局電子閘門網路資料查詢表可
    佐（見本院卷第305至323頁），堪信聲請人當時並未受雇於
    何公司或商號，收入即可能有不穩定之情形。又前引消費金
    融債務協商案件申請人財務資料表上除記載聲請人收入係自
    營，每月金額約40,000元至50,000元外，尚有記載聲請人每
    月支出項目包含房貸每月25,000元、車貸每月8,500元，如
    以聲請人每月收入為50,000元計算，扣除前開貸款33,500元
    後，聲請人每月亦僅剩餘16,500元，已不足以支付每月22,6
    32元之協商款，更遑論聲請人尚有膳食費等必要生活開銷，
    則依首開說明，聲請人既有收入不穩定之情形，且以其收入
    扣除當時必要之支出後已不足以支付協商款，可認聲請人毀
    諾係出於不可歸責於其之事由，致履行原協商方案顯有困難
    ，仍得向本院聲請更生。
  ㈡關於聲請人目前之經濟狀況及有無不能清償債務之虞：
  ⒈聲請人現為魚貨送貨員，受雇於東港漁市場鮪旗魚販賣商，
    每月薪資為30,000元，有員工在職證明書可憑（見本院卷第
    271頁），本院即以每月30,000元做為計算聲請人償債能力
    之基礎。
  ⒉按債務人必要生活費用，以最近一年衛生福利部或直轄市政
    府所公告當地區每人每月最低生活費一點二倍定之。受扶養
    者之必要生活費用，準用第一項規定計算基準數額，並依債
    務人依法應負擔扶養義務之比例認定之。消債條例第64條之
    2第1項、第2項定有明文。聲請人個人日常生活必要費用部
    分，審酌聲請人負債之現況，基於社會經濟活動之互賴及誠
    信，該日常生活所需費用，自應節制開支，不得有超越一般
    人最低生活標準之享受，否則反失衡平，本院參酌衛生福利
    部所公告111年度臺灣省每人每月最低生活費用標準之1.2倍
    為17,076元，則聲請人每月最低生活費除有特殊情形並有證
    據證明者外，自宜以前開數額為度，始得認係必要支出。聲
    請人主張其目前係在外租屋居住，每月房租為5,000元，加
    計前開房租後每月必要生活費用為17,484元，並提出房屋租
    賃契約書為證（見本院卷第35至37頁）。本院審酌聲請人名
    下並無房產，確實有承租房屋居住之需求，且前開租金亦未
    高於市場行情，應屬可信，則聲請人每月必要生活費用應以
    17,484元計算。
  ⒊另聲請人與配偶育有1名未成年之子，現年約12歲，名下並無
    財產等情，有前引屏東縣東港鎮中低收入戶證明書、稅務電
    子閘門財產所得調件明細表、戶籍謄本及親屬系統表可佐（
    見本院卷第33、163至165、267至269頁）。本院審酌聲請人
    之子既尚未成年，自有受聲請人扶養之必要，並應由聲請人
    及其配偶共同負擔扶養義務，依前引消債條例規定計算，聲
    請人每月應負擔之扶養費為8,538元（計算式：17,076元2
    人＝8,538元），聲請人主張其每月負擔之扶養費為10,000元
    ，然未依消債條例第64條之2第3項規定提出何單據或證明文
    件證明係確實且有必要之支出，故逾8,538元之部分暫不予
    以列計。
  ⒋從而，以聲請人目前每月所得扣除其每月必要生活費用及扶
    養費後，僅餘4,016元（計算式：30,000元－17,484元－8,538
    元＝4,016元），而聲請人現積欠之債務至少已達3,470,636
    元，有各相對人債權陳報狀在卷足憑（見本院卷第73至117
    、257至261頁），本院審酌聲請人之債務、財產、勞力、收
    入及必要生活費用支出等情狀，堪認聲請人已有不能清償債
    務之情，而有藉助更生制度調整其與債權人間之權利義務關
    係而重建其經濟生活之必要，自應許聲請人得藉由更生程序
    清理債務。
四、綜上所述，聲請人係一般消費者，並已達不能清償債務之程
    度，其中無擔保或無優先權之本金及利息債務未逾1,200萬
    元，且未經法院裁定開始清算程序或宣告破產，又查無消費
    者債務清理條例第6條第3項、第8條或第46條各款所定駁回
    更生聲請之事由存在，則聲請人聲請更生，係屬有據。本件
    聲請人更生既經准許，並依上開規定命司法事務官進行本件
    更生程序，爰裁定如主文。而司法事務官於進行本件更生程
    序、協助聲請人提出更生方案時，亦應依聲請人之薪資變化
    、社會常情及現實環境衡量聲請人之償債能力，並酌留其生
    活上應變所需費用，進而協助聲請人擬定允當之更生方案，
    始符消債條例重建債務人經濟生活之立法目的，附此敘明。
五、依消債條例第11條第1項、第45條第1項、第16條第1項，裁
    定如主文。
中　　華　　民　　國　　111 　年　　4 　　月　　21　　日
                   民事庭         法　官　潘  快
上為正本係照原本作成
本裁定不得抗告。
中　　華　　民　　國　　111 　年　　4 　　月　　21　　日
　　　                            書記官　鍾嘉芸